【裁判字號】    95,抗,138
【裁判日期】    950403
【裁判案由】    毀損等
【裁判全文】
臺灣高等法院刑事裁定                   95年度抗字第138號
抗  告  人
即  自訴人  甲○○
自訴代理人  陳建勳律師
            周建才律師
被      告  乙○○
上列抗告人因被告毀損等案件，不服臺灣臺北地方法院中華民國
95年1月16日裁定（94年度自字第202號），提起抗告，本院裁定
如下：
    主  文
抗告駁回。
    理  由
一、自訴意旨如附件自訴狀所載。
二、原裁定以：
（一）按法院或受命法官於自訴案件第一次審判期日前訊問及調
      查結果，如認為案件有刑事訴訟法第二百五十二條至第二
      百五十四條之情形者，得以裁定駁回其自訴，同法第三百
      二十六條第三項定有明文。次按犯罪事實應依證據認定之
      ，無證據不得認定犯罪事實，刑事訴訟法第一百五十四條
      第二項亦有明定。又刑事訴訟法上所謂認定犯罪事實之證
      據，係指足以認定被告確有犯罪行為之積極證據而言，該
      項證據自須適合於被告犯罪事實之認定，始得採為斷罪資
      料。且認定不利於被告之事實，須依積極證據，苟積極證
      據不足為不利於被告事實之認定時，即應為有利於被告之
      認定，更不必有何有利之證據。如未能發現相當證據，或
      證據不足以證明，自不能以推測或擬制之方法，以為裁判
      之基礎。又刑事訴訟上證明之資料，無論其為直接或間接
      證據，均須達於通常一般之人均不致有所懷疑，而得確信
      其為真實之程度，始得據為有罪之認定，若其關於被告是
      否犯罪之證明未能達此程度，而有合理性懷疑之存在，致
      使無從形成有罪之確信，即不得遽為不利被告之認定，此
      分別有最高法院二十九年上字第三一０五號、三十年上字
      第八一六號、四十年臺上字第八六號、七十六年臺上字第
      四九八六號判例可資參照。
（二）自訴人認被告涉犯刑法第三百五十四條之毀損罪、第三百
      零五條之恐嚇罪及第三百零六條之侵入住宅等罪嫌云云，
      係以：自訴人甲○○係臺北市○○街十二巷四一號一樓房
      屋（下稱四一號一樓房屋）所有權人，被告乙○○則係同
      巷四三號一樓房屋（下稱四三號一樓房屋）所有權人，上
      開二棟房屋間有一狹長空地（下稱本件通道），本件通道
      係四一號一樓房屋坐落基地之一部，自訴人購入四一號一
      樓房屋後，為防盜目的，在本件通道裝設二道木板（下稱
      本件木板），以封閉該通道，惟自訴人於九十四年九月、
      十月間僱工施作時，被告竟向工人恫嚇稱：若擅自設置系
      爭木板，將逕行進入該通道拆除等語，自訴人因而心生畏
      懼。而被告於木板設置完成後，竟進入該通道將木板拆除
      破壞等情為論據，並提出土地及建物登記簿謄本、臺北市
      大安地政事務所建物測量成果圖、四一號一樓竣工圖、本
      件通道照片、報案三聯單等為證。訊據被告固坦承曾出言
      阻止工人施作木板，並於木板設置完成後，進入通道將木
      板拆卸等情，惟堅決否認有自訴人所指犯行，辯稱：本件
      通道本可通行至後方防火巷，基於公共安全理由，自訴人
      不得阻擋，又自訴人未經同意，即將木板黏貼於四三號一
      樓住家外牆，且係將木板拆卸後，倚靠置放於四一號一樓
      牆邊，並未破壞等語。
（三）經查：自訴人主張本件通道為四一號建物坐落基地之一部
      等情，業據提出該基地即臺北市○○區○○段一小段二四
      四地號土地登記簿謄本、四一號一樓建物之臺北市大安地
      政事務所建物測量成果圖、竣工圖為證，並經原審依職權
      調取四三號一樓建物及坐落基地即同小段三０三三建號建
      物、同小段二四二地號土地之登記簿謄本在卷可稽，堪予
      採信。而自訴人主張被告進入本件通道拆除木板等情，復
      為被告所自承（見原審卷九十四年十二月二十日、九十五
      年一月十日準備程序筆錄），自訴人所訴固非無據。
      惟查：
  １、本件通道屬四一號建物之法定空地等情，為自訴人所自陳
      （見刑事自訴狀第一頁、原審九十四年十二月二十日準備
      程序筆錄第四頁），而自訴人於九十三年十一月四日買受
      四一號一樓房屋及坐落基地持分，同月二十二日登記為四
      一號一樓房地所有權人等情，亦經自訴人於自訴狀記載明
      確（刑事自訴狀第一頁），且有臺北市○○區○○段一小
      段二四四地號土地登記簿謄本附卷可稽（自證一），可以
      採認。自訴人購入四一號一樓房屋後，先擴建四一號一樓
      浴室至本件通道，而將本件通道阻塞，經臺北市政府工務
      局勘查擴建部分屬違章建築，該違章建築經拆除後，自訴
      人又設置木板，將本件通道阻塞等情，據被告陳述在卷，
      且有臺北市政府工務局建築管理處違建認定範圍圖、該擴
      建浴室之外牆照片、違章建築拆除後之本件通道照片在卷
      可稽（外放證物袋）。而自訴人於本件通道之上開違章建
      築，係在法定空地上之增建，屬「新違建」等情，復經該
      違建認定範圍圖記載明確，被告辯稱：本件通道於自訴人
      因擴建浴室而興建違章建築以前，可通往四一號、四三號
      房屋後方（北側）等情，並非無據。而臺北市大安地政事
      務所於九十三年九月十日測量（補測陽臺）結果，本件通
      道為四一號一樓陽臺之一部，系爭通道寬０‧八三公尺，
      為南北向，該陽臺呈「ㄈ」字型，此有前開建物測量成果
      圖可稽（自證二），而該陽臺由本件通道北端向東延伸之
      部分（亦屬該陽臺一部），即為四一號建物北側之防火巷
      等情，此經比對該建物測量成果圖及竣工圖（自證二、三
      ）甚明，而四三號一樓房屋北側亦為防火巷等情，有被告
      提出四三號一樓平面圖可查（外放證物袋），被告辯稱：
      本件通道原可通往四一號、四三號房屋後方之防火巷等情
      ，應非虛構，而可採認。
  ２、被告辯稱：自訴人僱工施作木板時，木板西端係黏貼於被
      告所有四三號一樓建物東側外牆，自訴人使用四三號一樓
      外牆固定本件木板，並未徵得被告同意等情，此為被告陳
      述明確，自訴人對此亦不否認（見原審卷九十五年一月十
      日準備程序筆錄），亦可採信。
  ３、綜上，本件通道於自訴人興建上開違章建築以前，並未阻
      塞而可通往四一號、四三號房屋後方防火巷，且自訴人未
      經被告同意，擅自利用被告所有之四三號一樓外牆搭建（
      黏貼）本件木板如前述，則被告辯稱：其主觀上認為有在
      本件通道通行之權利，且認為自訴人搭建木板之行為，妨
      害公共安全及侵害其所有權等語，並非無據。被告本此主
      觀認知，阻止自訴人所僱用之工人繼續施作木板，無非基
      於防止所有權侵害之意思為之，已難認被告有恐嚇之主觀
      犯意。又被告進而於木板完工後，逕自進入本件巷道將之
      拆卸，縱被告所進入之本件巷道屬自訴人所有四一號一樓
      建物附連圍繞之土地，亦難認被告主觀上有無故侵入住宅
      之犯意。
（四）被告復辯稱：將本件木板拆卸後，倚靠置放在四一號一樓
      外牆，並未破壞等情，業據提出拆卸本件木板後該木板照
      片一幀為憑（外放證物袋），觀之該照片所示，本件木板
      遭拆除後仍甚為完整，難認為本件木板本身已遭毀棄、損
      壞，或喪失效用；並參以前開說明，可知被告主觀上係以
      排除自訴人對其所有權侵害，而非基於毀損木板之犯意為
      之，與刑法第三百五十四條毀損罪之構成要件亦非符合。
      自訴人雖主張被告「破壞」本件木板，並援引自訴狀所載
      證據為證（見原審卷九十五年一月十日準備程序筆錄），
      惟觀之自訴狀證據清單欄所載之：「土地及建物登記簿謄
      本」、「臺北市大安地政事務所測量成果圖」、「通道照
      片」、「報案二聯單」等證據，無從證明本件木板確遭破
      壞之事實；自訴人聲請訊問證人黃鐘亮之待證事實欄記載
      ：「證人黃鐘亮為臺北市大安區龍坡里里長，就本件被告
      恐嚇及將本件牆板拆除之相關事實始末均知之甚詳」等語
      ，自訴人聲請訊問證人林裕盛之待證事實欄記載：「證人
      林裕盛為臺北市大安區龍坡里里幹事，曾受自訴人所託向
      被告詢問該等牆板被拆除之事實，被告自承該等牆面係由
      被告拆除」等語，自訴人聲請訊問證人林建文之待證事實
      欄記載：「證人林建文受自訴人僱用，修建系爭牆面，而
      於修建時被告曾向伊恫稱，若自訴人繼續修建該牆面者，
      將逕予拆除該牆面」等語，可知自訴人所舉上開證人，充
      其量僅能證明被告阻止施作並拆除本件木板，無從進而證
      明被告「破壞」本件木板，自訴人此部分之主張，並非可
      採。
（五）綜上，本件被告固曾出言阻止自訴人所僱工人繼續施作木
      板，嗣並進入本件通道拆除木板，惟被告因本件通道原可
      通往屋後防火巷，因而自認有通行權利，且認為自訴人未
      經其同意使用四三號一樓外牆施作本件木板構成侵權行為
      ，因而出言阻止，進而將本件木板拆卸，被告主觀上難認
      有何侵入住宅、恐嚇及毀損之犯意，難以該等罪名相繩。
      此外，原審復查無其他積極證據足認被告有自訴人所指上
      開罪嫌，被告犯罪嫌疑不足，依照首開說明，本件自訴應
      予駁回，經核並無不合。
三、抗告意旨略以：自訴人與被告房屋後端通道留有空隙，自訴
    人於買受本件建物後，為避免宵小經由該空隙進入，繞經通
    道後進入建物內部，故於通道設置有木製牆板二座，用作封
    閉該通道，以維持居住安全。惟自訴人僱請工人設置該牆板
    時，被告竟向設置工人恫嚇稱：若擅自設置該牆板，其將逕
    行進入該通道破壞拆除等語，自訴人聽此威脅心生恐懼，乃
    有遲疑，惟為維持居家安全，自訴人只得要求工人繼續施作
    ，且將被告恫嚇自訴人事宜告知本件建物所在地里長，並向
    轄區派出所備案。豈料，該牆板施作完畢隔日後，旋即受被
    告破壞、拆除，被告所為當涉有恐嚇危害安全罪及毀損器物
    罪。而牆板座落於通道內，位置屬自訴人所有住宅新附連之
    法定空地，被告自承進入該通道而破壞該牆板，更有涉犯侵
    入住宅罪之嫌。原審未查實際拆除之原因，逕認被告主張該
    通道係可通往房屋後方為真，應屬速斷。事實上，後方巷道
    狹小已難供一般人通行；本件房屋牆阻所形成之空間，在自
    訴人買受本件建物前，早為車庫鐵門對外封閉而形成自訴人
    內部使用空間，並非被告所稱空間為可供通行用之防火巷。
    自訴人搭建木板牆，僅以黏貼方式靠立被告所有之牆面，無
    損於被告使用管理牆面，要無妨害公共安全與侵害被告之所
    有權，原審逕認自訴人搭建木板牆有妨害公共安全與侵害被
    上訴人所有權等節，尚非妥適。再者，原審認被告係出於維
    護本身權益，而進入通道拆除板牆，被告既自承知悉該通道
    座落之基地為自訴人所有、該木板牆為自訴人所修建，被告
    進入通道拆除木牆行為，難認無侵犯他人建築物所附連圍繞
    之土地及破壞他人財產之犯意，原審僅以被告係為主張權益
    而無犯意等語，顯不可採。縱被告認自訴人之行為有侵害其
    相關權利，應循相關法律程序主張或救濟，才為正辯，而非
    以一己之私，逕認得擅自進入他人土地、拆除他人財產等之
    自力救濟為合法。又拆除後之木板牆固稱完整，然已致自訴
    人損失施作板牆之費用，並失阻隔通道避免宵小潛入之功能
    ，更致自訴人板牆本身產生拆卸後之釘損情事，已生損害於
    自訴人無疑。原審以被告係正當行使權利，進入通道、拆除
    木板牆等行為，主觀上難認有無故侵入住宅與損毀之犯意，
    且拆除木板牆無破壞之結果等語，認自訴人主張為不可採，
    實有未當等語。
四、查自訴人購入四一號一樓房屋後，先擴建四一號一樓浴室至
    本件通道，經臺北市政府工務局認屬違章建築，而查報拆除
    後，自訴人又設置木板，將本件通道阻塞，並屬在法定空地
    上增建之「新違建」。而本件通道原可通往四一號、四三號
    房屋後方之防火巷，且自訴人僱工施作木板時，未經被告同
    意，即黏貼固定於被告所有四三號一樓建物東側外牆。被告
    因認就本件通道有通行權利，並認自訴人擅自使用四三號一
    樓外牆施作木板，構成侵權行為，因而出言阻止，再將木板
    拆卸，主觀上並無侵入住宅、恐嚇及毀損之犯意，自不構成
    該等罪行，業據原裁定詳載理由依據。雖自訴人另稱：自訴
    人於本件通道設置有木製牆板二座，用作封閉通道，已屬自
    訴人所有住宅之附連空地，被告明知該通道基地為自訴人所
    有，木板牆亦為自訴人所修建，被告進入通道拆除木牆行為
    ，自有無故侵入他人建築物所附連圍繞之土地及破壞他人財
    產之犯意。縱被告認自訴人有侵權行為，應循相關法律程序
    主張或救濟，不得擅自進入自訴人土地拆除木板等語。惟法
    定空地之留設，應包括建築物與其前後左右之道路或其他建
    築物間之距離；非依規定不得分割、移轉，並不得重複使用
    ，建築法第十一條第二、三項定有明文，而建築基地應保留
    一定比例之空地，目的在於使建築物有適當之空間，以供採
    光、通風、維護生活起居環境等，此項建物之法定空地，所
    有權固屬建物所有權人，然除所有權人或共有人約定有特殊
    用途，或共同專用外，附近居民甚且是社會大眾亦常有通行
    使用之情形（如大樓建物前之空地、通道等）。本件自訴人
    與被告之建物相鄰，其間之法定空地，無論土地所有權是否
    為被告與自訴人（含自訴人所屬建物大樓區分所有權人）所
    共有，被告認有通行權利，本合於常情。且本件通道既屬法
    定空地，原本復供通行之用，縱屬自訴人及所屬建物大樓區
    分所有權人共有，被告主觀上亦無屬於自訴人「住宅」之認
    識，被告進入該法定空地通道，當無侵入住宅之故意可言。
    又自訴人自承未經被告同意，即以木板黏貼固定於被告所有
    四三號一樓建物東側外牆，自有侵害被告所有權之事實。而
    被告因認通行權受阻，乃進入本件空地，將自訴人固定於外
    牆之木板卸下，固屬實情。然本院認自訴人違法將法定空地
    以木板阻隔，並擅自以木板固定於被告房屋外牆，對被告之
    不法侵害行為持續中，被告因而進入本件空地，排除自訴人
    之侵權行為，並僅以卸下木板方式回復通道，而未實施暴力
    、毀損手段，應屬正當防衛之行為。自訴人指稱被告係以毀
    損犯行，為不法之自力救濟行為，委無可採。足見自訴人上
    訴，猶指被告犯罪，為無理由，應予駁回。
據上論結，應依刑事訴訟法第412條，裁定如主文。
中    華    民    國    95    年    4     月    3     日
                  刑事第八庭審判長法  官  鄭文肅
                                  法  官  江國華
                                  法  官  陳國文
以上正本證明與原本無異。
不得再抗告。
                                  書記官  蔡棟樑
中    華    民    國    95    年    4     月    3     日


司法院資訊處製作；財團法人民間司法改革基金會備份。
